臺灣高雄地方法院民事裁定
111年度消債職聲免字第158號
聲  請  人  黃育勝（原名：黃建霖）
                      住○○市○○區○○里○○路000號    身分證統一編號：Z000000000號
代  理  人  黃銅煜  
相對人即債  中國信託商業銀行股份有限公司
權人                
0000000000000000

法定代理人  利明献  
代  理  人  楊紋卉  
0000000000000000

0000000000000000

相對人即債  玉山商業銀行股份有限公司
權人                
0000000000000000

法定代理人  黃男州  
代  理  人  喬湘秦  
相對人即債  台新國際商業銀行股份有限公司
權人                
0000000000000000

法定代理人  尚瑞強  
0000000000000000

0000000000000000

相對人即債  花旗(台灣)商業銀行股份有限公司
權人                
0000000000000000

法定代理人  莫兆鴻  
代  理  人  陳正欽  
0000000000000000

0000000000000000

相對人即債  台北富邦商業銀行股份有限公司
權人                
法定代理人  程耀輝  
0000000000000000

0000000000000000

相對人即債  遠傳電信股份有限公司
權人                
法定代理人  井 琪    
相對人即債  台灣大哥大股份有限公司
權人                
法定代理人  蔡明忠  
0000000000000000

0000000000000000

相對人即債  合迪股份有限公司
權人                
法定代理人  陳鳳龍  
0000000000000000

0000000000000000

相對人即債  中華電信股份有限公司臺灣南區電信分公司
權人                
法定代理人  張義豐  
0000000000000000

0000000000000000

相對人即債  廿一世紀數位科技股份有限公司
權人                
0000000000000000

法定代理人  周以明  
0000000000000000

0000000000000000

上列當事人間消費者債務清理免責事件，本院裁定如下：
    主  文
債務人黃育勝應予免責。
    理  由
一、按法院為終止或終結清算程序之裁定確定後，除別有規定外
    ，應以裁定免除債務人之債務。又法院裁定開始清算程序後
    ，債務人有薪資、執行業務所得或其他固定收入，扣除自己
    及依法應受其扶養者所必要生活費用之數額後仍有餘額，而
    普通債權人之分配總額低於債務人聲請清算前2 年間，可處
    分所得扣除自己及依法應受其扶養者所必要生活費用之數額
    者，法院應為不免責之裁定，但債務人證明經普通債權人全
    體同意者，不在此限。而債務人有下列各款情形之一者，法
    院應為不免責之裁定。但債務人證明經普通債權人全體同意
    者，不在此限：㈠於七年內曾依破產法或本條例規定受免責
    。㈡故意隱匿、毀損應屬清算財團之財產，或為其他不利於
    債權人之處分，致債權人受有損害。㈢捏造債務或承認不真
    實之債務。㈣聲請清算前二年內，因消費奢侈商品或服務、
    賭博或其他投機行為，所負債務之總額逾聲請清算時無擔保
    及無優先權債務之半數，而生開始清算之原因。㈤於清算聲
    請前一年內，已有清算之原因，而隱瞞其事實，使他人與之
    為交易致生損害。㈥明知已有清算原因之事實，非基於本人
    之義務，而以特別利於債權人中之一人或數人為目的，提供
    擔保或消滅債務。㈦隱匿、毀棄、偽造或變造帳簿或其他會
    計文件之全部或一部，致其財產之狀況不真確。㈧故意於財
    產及收入狀況說明書為不實之記載，或有其他故意違反本條
    例所定義務之行為，致債權人受有損害，或重大延滯程序。
    消費者債務清理條例（下稱消債條例）第132條、第133 條
    及第134 條分別定有明文。
二、經查：
  ㈠債務人前於民國109年8月28日聲請更生，本院於110年1月26
    日以109年度消債更字第328號裁定開始更生程序，因債務人
    所提更生方案未獲可決或認可，經本院於110年12月1日以11
    0年度消債清字第270號裁定開始清算程序；嗣全體債權人於
    清算程序合計受償新臺幣（下同）0元，於111年6月21日以1
    10年度司執消債清字第221號裁定清算程序終止等情，業經
    本院核閱前開卷宗無訛。依前揭規定，本院應為債務人是否
    免責之裁定。又本院函詢債權人陳述意見，債權人未表示同
    意債務人免責，合先敘明。
　㈡消債條例第133條
　1.按法院裁定開始更生程序後，債務人免責前，法院裁定開始
    清算程序，其已進行之更生程序，適於清算程序者，作為清
    算程序之一部；其更生聲請視為清算聲請，消債條例第78條
    第1 項定有明文。因此本件債務人於更生轉清算程序之情形
    ，認定有無薪資等固定收入之時點提前至裁定開始更生程序
    之時。
　2.債務人於110年1月26日開始更生程序後之情形
　⑴債務人於109年10月17日因交通事故造成第五至八胸椎骨折併
    下肢偏癱；右側蜘蛛膜下腔出血；脾臟破裂；第二肋及第五
    至八肋骨骨折併雙側血胸，急診住院手術續門診追蹤治療，
    因中樞神經機能病變，下半身癱瘓，右上肢肌力5分，左上
    肢肌力4分，雙下肢肌力0分，無工作能力，日常生活需長期
    他人照顧，症狀固定等情，有高雄市立小港醫院109年11月4
    日診斷證明書、111年4月28日診斷證明書在卷可稽（本案卷
    第94至95頁），足認債務人陳稱車禍後即陸續就醫復健，並
    無工作收入等語（本案卷第106頁）屬實，債務人即無薪資
    收入，應可認定。
　⑵又債務人於附表所示110年1月間至110年7月間領取國泰人壽
    公司、國泰產險保險公司、華南產物保險公司、新安東京海
    上產物保險公司保險金給付等情，經債務人陳明在卷（本案
    卷第118至119頁），並提出存摺封面及內頁交易明細為佐（
    本案卷第121至127頁）。因保險金性質係因被保險人發生保
    險事故時，由保險人給付契約約定之保險金，如保險事故未
    發生，保險人即無給付保險金予被保險人或其他有權請求給
    付保險金之人，足見前開保險金並非債務人經常且固定之收
    入。
　⑶另債務人於附表所示110年12月間領取勞動部職業安全衛生署
    （下稱職安署）一次性給付（本案卷第129頁），亦非固定
    收入。此外，債務人因遭逢職業災害致失能，目前獲職安署
    按月發給未加保職業災害勞工失能生活津貼及看護補助，各
    8,700元、12,400元在案（合計月領21,100元），為社會福
    利津貼，不得為強制執行，此項失能生活津貼及看護補助以
    三年為限，此有勞動部職業安全衛生署111年11月30日函可
    參（本案卷第116頁）。
　⑷依強制執行法第122條第1項規定債務人依法領取之社會福利
    津貼、社會救助或補助，不得為強制執行。其立法目的為債
    務人依法領取之社會福利津貼、社會救助或補助，多為政府
    照護社會弱勢族群之措施，俾維持其基本生活，如仍予強制
    執行，有違政府發給之目的，故明定債務人依法領取之該等
    津貼、救助或補助，不得為強制執行。又消債條例第98條第
    2項規定：「專屬於債務人本身之權利及禁止扣押之財產，
    不屬於清算財團。」其立法理由略以：為維持債務人最低限
    度之生活，並基於人道或社會政策之考量，專屬於債務人本
    身之權利及禁止扣押之財產，不宜列入清算財團之範圍。由
    此可知，社會福利津貼、社會救助或補助不屬於清算財團，
    不得列入清償債權人之財產範圍內，而社會救助金，本來僅
    係滿足個人基本生活最低需求之特性，多半有時期性，非持
    續永久性，與消債條例第133條前段規定之「薪資、執行業
    務所得或其他固定收入」之性質難認相當，故債務人領取此
    部分之社會福利津貼21,100元應非消債條例第133條前段規
    定之固定收入。
　⑸因此，債務人目前情況與消債條例第133條所定「法院裁定開
    始清算程序後，債務人有薪資、執行業務所得或其他固定收
    入…」之要件不符，並無消債條例第133條之不免責事由。　
  ㈢消債條例第134條
　1.債權人中國信託商業銀行股份有限公司曾於清算執行程序主
    張，債務人於110年5月27日起分別自保險公司領取5,004,40
    7元，且密集轉帳2,960,000元至母親帳戶，另以現金提領2,
    030,000元，期間領取之金額與債務人自陳金額不相符，疑
    似加害債權人之權利及隱匿財產之情事等語（執清卷第149
    、331頁）。查：
　⑴債務人為75年7月生，目前為36歲，依其下半身癱瘓之身體狀
    況，除日常必要生活費用外，需另行支出長照居家服務員費
    用、尿管更換費用、藥費及復健費、紙尿褲、濕紙巾、小尿
    片等額外費用（執清卷第163頁），而目前月領勞工失能生
    活津貼及看護補助合計21,100元，以三年為限，其所述需動
    用保險理賠金以支應生活等語，應符事實。
　⑵亦經本院司法事務官於111年6月21日以110年度司執消債清字
    第221號裁定以附表所示理賠金額尚不足填補債務人未來生
    活所需為由，而認不屬於清算財團財產（執清卷第359至360
    頁），並未經當事人提出異議，而告確定。
　⑶因此債務人縱使有將保險金部分轉至母親帳戶，且用現金提
    領保險金，亦無消債條例第134條第2款所定故意隱匿、毀損
    應屬清算財團之財產，或為其他不利於債權人之處分，致債
    權人受有損害之情事。
  ⑷參以，債務人母親陳素月於111年11月29日出具醫療代墊費切
    結書（本案卷第242頁），說明因債務人於109年10月17日發
    生嚴重車禍，由其墊付債務人所有醫療用品、住院、開刀費
    、用藥、轉入病房看護費、輪椅、回家後病床、回診費、復
    健費、長期癱瘓所基本更換醫療用品、伙食費、生活費，直
    至保險理賠金賠償等情。因此債務人於獲取保險理賠後，將
    一部分金錢轉入母親帳戶，已就其原因為解釋說明，亦無故
    意隱匿財產之惡意。
　2.此外，各債權人亦未提出證據證明債務人有何構成消債條例
    第134條各款之事由，且經本院職權調查結果，亦無合於消
    債條例第134條其他各款之情事。
三、綜上所述，本件債務人無消債條例第133 條、第134條所定
    應不予免責之事由存在，應為債務人免責之裁定，爰裁定如
    主文。
中　　華　　民　　國　　111 　年　　12　　月　　19　　日
　              　民事庭　　　法　官  陳美芳
上為正本係照原本作成。
如不服本裁定，應於裁定送達後10日內，以書狀向本院提出抗告
，並繳納抗告費新臺幣1千元。　　　　　　　　　
中　　華　　民　　國　　111 　年　　12　　月　　19　　日
                              書記官  胡美儀
附表
給付來源 編號 日期 金額 國泰人壽 1 110年1月20日 234,000元  2 110年6月3日 633,914元 國泰產物保險 1 110年1月6日 96,000元  2 110年6月24日 1,800,493元 職安署 1 110年12月20日 1,200,000元  2 110年8月起 （以3年為限） 每月21,100元 華南產物保險 1 110年5月27日 1,670,000元 新安東京海上產物保險 1 110年2月3日 220,000元  2 110年7月1日 900,000元 合計 6,754,407元  （未計入職安署每月21,000元）